臺灣高等法院高雄分院民事判決　　　　 96年度上易字第110號
上　訴　人　辛○○
上　訴　人　甲○
前列二人共同
訴訟代理人　蔡進清律師
被上訴人　　庚○○
　　　　　　戊○○
　　　　　　己○
　　　　　　壬○○○
　　　　　　丁○○
　　　　　　丙○○○○○○
　　　　　　乙○○
　　　　　　甲○
前列八人共同
訴訟代理人　何曜男律師
上列當事人間請求返還土地等事件，上訴人對於民國96年3 月30
日臺灣屏東地方法院94年度訴字第374 號第一審判決提起上訴，
本院於96年8月15日言詞辯論終結，判決如下：
    主  文
上訴駁回。
第二審訴訟費用由上訴人負擔。
　　事實及理由
一、被上訴人主張：被上訴人及上訴人甲○、第三人黎亞光為分
    割前屏東縣潮州鎮○○段134 地號土地之共有人，共有情形
    如原判決附表（下稱附表）二所載，其中上訴人甲○應有部
    分18分之1 於民國93年7 月29日由被上訴人戊○○拍定取得
    ，嗣於93年10月20日，上開134 地號土地因調解分割而增加
    如附表三所示之被上訴人所有各筆地號土地，惟附表三之各
    該筆土地面積，為上訴人甲○興建竹棚蓋鐵皮使用範圍，並
    由原審被告陳秀君即志隆企業社、及上訴人辛○○經營廢棄
    回收物，其占有使用之位置、面積如屏東縣潮州地政事務所
    94年12月22日複丈成果圖即附圖所示，詳如附表三所載（下
    稱系爭土地），上訴人無法律上原因而占有使用被上訴人所
    有系爭土地，上訴人固於94年12月22日遷讓完畢，惟占有使
    用期間仍受有利益，致被上訴人無法使用因而受有損害，故
    依不當得利法律關係，請求上訴人甲○應自94年12月22日起
    回溯5 年至89 年12 月23日止；原審被告陳秀君即志隆企業
    社、上訴人辛○○應自志隆企業社設立登記之日起即90年8
    月30日起至94年12月22日止，按系爭土地總價之年息百分之
    10給付相當於租金之利益，又分割前134 地號土地請求以申
    報地價1,680 元計算，被上訴人戊○○則請求分割前134 地
    號土地之使用利益以原應有部分18分之1 計算等語，並聲明
    ：如附表一。
二、上訴人甲○則以：伊原為分割前屏東縣潮州鎮○○段134 地
    號土地之共有人，伊有向胞兄借用該土地，並搭建竹棚蓋鐵
    皮屋迄今已二十餘年，並於其上養豬、居住，而被上訴人長
    久不為權利主張，顯見伊占有使用系爭土地是經被上訴人之
    同意，又系爭土地利用價值不高，且被上訴人請求不當得利
    之金額過高等語資為抗辯。
    上訴人辛○○則以：伊是經由上訴人甲○之指示，占有使用
    系爭土地之地上物，伊只是占有輔助人，並非真正占有人，
    與被上訴人受有不能使用系爭土地之損害，並無直接因果關
    係，被上訴人請求伊應負返還不當得利之責任，為無理由等
    語置辯。
    上訴人均聲明：被上訴人之訴駁回；如受不利判決，願供擔
    保請准宣告假執行。
三、原審判決上訴人部份敗訴，上訴人不服原判決提起上訴，並
    聲明：(一)原判決不利於上訴人部份廢棄。(二)上開廢棄部份，
    被上訴人在第一審之訴駁回。(三)第1 項廢棄部份及第二審訴
    訟費用由被上訴人負擔。被上訴人則聲明：(一)上訴駁回。(二)
    第二審訴訟費用由上訴人負擔。至原審判決被上訴人敗訴部
    分（包括對原審被告陳秀君即志隆企業社之訴被駁回），被
    上訴人未為不服，已告確定，併予明。
四、兩造不爭執事項：(一)分割前134 地號土地為被上訴人、上訴
    人甲○、及第三人黎亞光所有，嗣因上訴人甲○應有部分18
    分之1 於93年7 月29日由原告戊○○拍定取得，而後於93年
    10月20日因調解分割共有物，故增加如附表三所示之地號土
    地，並分別由附表三所示之各該所有人取得分割後之土地。
    (二)原審被告陳秀君即志隆企業社、上訴人辛○○自90年8 月
    30日經營廢棄回收物。
五、兩造爭執事項：上訴人是否皆負有給付相當於租金之不當得
    利之義務？被上訴人得請求相當於租金之不當得利金額為何
    ？茲論述如下：
（一）按民法第818 條所定各共有人按其應有部分對於共有物之
      全部有使用收益之權，係指各共有人得就共有物全部，於
      無害他共有人權利限度內，可按其應有部分行使使用收益
      權而言，非謂共有人得對共有物全部任何一部有自由使用
      收益之權利，如共有人不顧他共有人之利益而就共有物之
      全部任意使用收益，即屬侵害他共有人之權利，其逾越應
      有部分為使用收益，所受超過之利益，要難謂非不當得利
      。查上訴人甲○固為系爭土地分割前共有人之一，惟上訴
      人甲○占有使用範圍如附表三所示之面積，興建竹棚蓋鐵
      皮，並飼養家禽一事，為上訴人甲○所不爭執，且有現場
      照片4 張（見原審卷44、45頁），並經本院於94年12月22
      日勘驗屬實（見原審卷98頁至102 頁），上訴人甲○上開
      使用範圍顯已逾越其應有部分。上訴人甲○雖主張其係經
      共有人同意占有系爭土地，而搭建竹棚蓋鐵皮屋，並於其
      上養豬、居住云云，惟為被上訴人所否認，上訴人甲○主
      張被上訴人有同意其使用系爭土地，並未提出證據以實其
      說，其主張自屬無據，尚非可採，依上開說明上訴人甲○
      自應就其逾越應有部分之使用期間所受超過之利益，返還
      被上訴人。
（二）而上訴人辛○○主張系爭土地之地上物是甲○所建，並因
      此致被上訴人不能使用土地，則其係本於甲○之同意占有
      使用地上物而受利益，其所受利益與被上訴人所受損害間
      ，非本於同一事實，二者間並無直接因果關係，主張被上
      訴人向其請求給付不當得利為無理由云云。然查上訴人辛
      ○○所占有者固為地上物，然而占有地上物，其本質上即
      屬占有地上物所坐落之土地，其稱其僅占有地上物，而未
      占有系爭土地云云，尚無足取。
（三）查，上訴人辛○○為系爭土地之直接占有使用人，上訴人
      甲○則為系爭土地間接占有之人，上訴人等人無權占有系
      爭土地使用受有利益，致被上訴人等人無法為使用受有損
      害，二者間有直接因果關係；又上訴人甲○、辛○○等人
      明知系爭土地為被上訴人等人共有（或事後單獨取得所有
      ），竟未經被上訴人等人同意，無權占有系爭土地而使用
      ，被上訴人主張直接占有人即上訴人辛○○係無法律上原
      因而占有系爭土地，應與上訴人甲○共同對被上訴人負不
      當得利之責任，即屬有據。
（四）上訴人辛○○、甲○對於被上訴人請求上訴人甲○應自民
      國89年12 月23 日起至94年12月22日止；上訴人辛○○應
      自90年8 月30 日 起自94年12月22日止，計算不當得利之
      期間，均不爭執（見原審卷214 頁）。審酌系爭土地附近
      有舊式樓房，亦有新蓋好、及興建中之樓房，多為住宅用
      ，距潮州鎮鬧區約2 至5 分鐘車程，鄰近尚有潮州高中、
      潮州鎮公所、南區國稅局潮州分處、早餐店、教會、診所
      ，主要交通道路則為：潮州鎮○○○路15公尺快慢雙線道
      路等，但尚須經由第三人土地對外交通聯絡，現況因既有
      通行道路受到圍堵，並無可對外交通之方式，已據被上訴
      人陳述明確（原審卷33 9頁）等情，並經原審勘驗現場屬
      實，製有系爭土地現場簡略圖可稽（原審卷102 頁），故
      本院認上訴人所受相當於租金之不當得利，以土地申報總
      價之年息百分之6 計算為相當，被上訴人主張以土地申報
      總價之年息百分之10計算，顯屬過當，並不可採。又，分
      割前134 地號土地申報地價於93年1 月已異動而增加為每
      平方公尺2,211.8 元，有卷附地價謄本可稽（原審卷179
      頁），然被上訴人僅請求以異動前較少之每平方公尺1,68
      0 元計算，故計算上訴人辛○○、甲○就分割前134 地號
      土地之使用利益，即以申報地價每平方公尺1,680 元計算
      。
（五）依上說明因上訴人甲○於93年7 月29日前，仍為分割前13
      4 地號土地之共有人，應有部分18分之1 ，且上訴人辛○
      ○係經由上訴人甲○同意使用系爭土地，故計算被上訴人
      所受之損害，自應扣除上訴人甲○、辛○○可按上訴人甲
      ○應有部分18分之1 行使使用收益之部分。故上訴人辛○
      ○、甲○就其上開占有使用期間，所受相當於租金利益之
      不當得利，區分為134 地號土地於93年10月20日分割登記
      前後而為計算：
    (1)分割登記後部分：就上訴人辛○○、甲○共同自93年10月
      21 日 至94年12月22日止之占有使用期間，其中被上訴人
      就附表三編號1 至8 之土地可得請求之損害金額詳如附表
      四編號1至8「損害賠償金額」欄所載；至於附表三編號9
      土地（即134-25地號土地），被上訴人可得請求之損害金
      額即如附表四編號9 「損害賠償金額」欄所載，此部分請
      求被上訴人固於其聲明第九項載明「給付原告及其他共有
      人」，然上開編號9 土地共有人均為被上訴人，有卷附土
      地登記謄本可查（原審卷39頁至41頁），並無其他共有人
      ，被上訴人上開請求給付其他共有人，即屬無據，併此
      明。
    (2)分割登記前部分：
      上訴人辛○○、甲○共同自90年8 月30日至93年10月20日
      止之占有使用期間，因134 地號土地分割登記前，第三人
      黎亞光為共有人之一，應有部分為23450 分之3800，有土
      地登記謄本1 件可稽（原審卷331 頁），故被上訴人可得
      對上訴人辛○○、甲○請求之損害金額，自應扣除黎亞光
      按其應有部分比例可得請求之損害金額，計算結果詳如附
      表五編號1 、2 「損害賠償金額」欄所載，合計148,758
      元（其中編號1 部分，除扣除上開黎亞光可得請求之部分
      外，尚應扣除上訴人甲○本身、及上訴人辛○○獲得上訴
      人甲○同意於90年8 月30日至93年7 月28日期間按上訴人
      甲○原應有部分18分之1 之使用利益）。至於上訴人甲○
      另自89年12月23日至90年8 月29日止之占有使用期間，上
      訴人甲○為共有人之一，故被上訴人可得請求之損害金額
      ，亦應扣除黎亞光按其應有部分比例可得請求金額、及上
      訴人甲○按原應有部分18分之1 之使用利益後，結果如附
      表六編號1「 損害賠償金額」欄所載，金額為：32,295元
      。依據附表五、六計算之結果，上訴人辛○○、甲○應共
      同給付被上訴人14 8,758元，上訴人甲○應給付被上訴人
      32,295元。
六、綜上，被上訴人基於不當得利之法律關係，請求上訴人辛○
    ○、甲○共同給付如原判決主文第1 、2 、3 項；上訴人甲
    ○應給付如原判決主文第4 項，即屬正當，原審就此部分為
    被上訴人勝訴之判決，核無不合，上訴意旨指摘原判決此部
    分不當，求予廢棄，非有理由，應予駁回。
七、據上論結，本件上訴為無理由，依民事訴訟法第449 條第1
    項、第85條第1項但書，判決如主文。
中　　華　　民　　國　　96　　年　　8 　　月　　29　　日
                            民事第四庭
                                審判長法官  蔡文貴
                                法      官  黃科瑜
                                法      官  徐文祥
以上正本證明與原本無異。
本判決不得上訴。
中　　華　　民　　國　　96　　年　　8 　　月　　31　　日
                                書　記　官  吳福連
                                                     q
